【裁判字號】    99,訴,224
【裁判日期】    990423
【裁判案由】    塗銷抵押權登記
【裁判全文】
臺灣臺北地方法院民事判決               99年度訴字第224號
原      告  甲○○
訴訟代理人  黃敬唐律師
複  代理人  黃丁風律師
被      告  丙○○
上當事人間請求塗銷抵押權登記事件，本院於民國99年3 月31日
言詞辯論終結，判決如下：
    主  文
確認被告就原告所有如附表所示不動產，於民國九十七年九月三
十日經臺北市古亭地政事務所以文山字第二四七一二○號收件、
民國九十七年九月三十日登記、擔保債權總金額新臺幣壹佰壹拾
參萬元、擔保債權種類及範圍民國九十七年九月三十日之消費借
貸、清償日期民國一百零二年九月三十日之普通抵押權不存在。
被告應將第一項之普通抵押權塗銷。
訴訟費用由被告負擔。
    事  實  及  理  由
一、原告主張：訴外人乙○○（原名劉金玉）於民國97年9 月30
    日，擅將原告所有如附表所示不動產（下稱系爭房地），設
    定如主文所示普通抵押權予被告（下稱系爭抵押權）。惟兩
    造間並未存在債權債務關係，按抵押權之從屬性而言，系爭
    抵押權即無由成立。爰基於確認訴訟法律關係、民法第767
    條妨害除去請求權法律關係。聲明：如主文第一項、第二項
    所示。
二、被告則以：乙○○前向被告借款113 萬元，並開立同額支票
    交付被告，嗣經提示遭退票後，乙○○始稱系爭房地為其所
    有，並提供設定系爭抵押權等語，資為抗辯。聲明：原告之
    訴駁回。
三、兩造不爭執事項：
（一）原告所有系爭房地於97年9 月30日，經設定登記系爭抵押
      權予被告。
（二）系爭抵押權設定登記係由乙○○向被告借款113 萬元，並
      持相關權利文件設定予被告。
（三）兩造間並無借貸關係。
四、按抵押權為從物權，以其擔保之債權存在為發生之要件，契
    約當事人間除以債權之發生為停止條件，或約定就將來應發
    生之債權而設定外，若所擔保之債權不存在，縱為抵押權之
    設定登記，自難認其抵押權業已成立。最高法院著有89年台
    上字第1086號判決要旨可資參照。次按抵押權為不動產物權
    ，非經登記，不生效力，抵押權人僅能依設定登記之內容行
    使權利，是抵押債務人究為何人，應以設定登記之內容為準
    。最高法院著有72年台上字第2432號判例要旨可資參照。
五、經查，原告所有系爭房地於97年9 月30日，經設定登記系爭
    抵押權予被告乙情，業如前述（參見兩造不爭執事項一）。
    已徵原告及被告分別為系爭抵押權設定義務人、權利人。再
    參酌系爭房地登記謄本所示「擔保債權總金額：新台幣1,13
    0,000 元正」、「擔保債權種類及範圍：民國97年9 月30日
    之消費借貸」、「債務人及債務額比例：甲○○（即原告）
    債務額比例全部」等節相互以觀。亦徵系爭抵押權係為擔保
    原告向被告借款所負之113 萬元債務而設定。惟查，兩造間
    既無借貸關係存在乙情，已如前述（參見兩造不爭執事項三
    ）。則依前開抵押權從屬性之說明，自難認系爭抵押權業已
    成立。是原告主張系爭抵押權不存在，並請求塗銷，即屬有
    據，堪可採認。至被告雖辯稱：乙○○始為系爭房地實際所
    有權人云云。惟其並未舉證以實其說（雖聲請傳訊乙○○，
    但乙○○經傳均未到庭；雖聲請傳訊萬得福仲介公司之老闆
    ，但未能提供姓名、傳訊方法）。則本院自難以其空言所稱
    即認係真實。是被告此部分所辯，顯屬無據，不足採取。
六、綜上所述，原告基於確認訴訟法律關係、民法第767 條妨害
    除去請求權法律關係，訴請確認系爭抵押權不存在、被告應
    將系爭抵押權塗銷，均有理由，應予准許。
七、本件事證已臻明確，兩造其餘攻擊、防禦方法及證據資料之
    主張，均核與判決結果不生影響，爰不逐一論駁，應予敘明
    。
八、據上論結：本件原告之訴為有理由，依民事訴訟法第78條，
    判決如主文。
中    華    民    國    99    年     4    月    23    日
                  民事第二庭    法  官  黃呈熹
以上正本係照原本作成。
如對本判決上訴，須於判決送達後20日內向本院提出上訴狀。
中    華    民    國    99    年     4    月    23    日
                                書記官  傅美蓮
附表
┌─┬──────────────────┬─┬────┬─────┐
│編│土地坐落                            │地│面積    │權利範圍  │
│號├───┬────┬──┬──┬───┤目├────┤          │
│  │縣市  │鄉鎮市區○段  ○○段│地  號│  │平方公尺│          │
├─┼───┼────┼──┼──┼───┼─┼────┼─────┤
│ 1│臺北市│文山區  │興隆│ 四 │323-1 │建│235     │萬分之146 │
├─┼───┼────┼──┼──┼───┼─┼────┼─────┤
│ 2│臺北市│文山區  │興隆│ 四 │338   │建│549     │萬分之146 │
├─┼───┼────┼──┼──┼───┼─┼────┼─────┤
│ 3│臺北市│文山區  │興隆│ 四 │342   │建│379     │萬分之146 │
└─┴───┴────┴──┴──┴───┴─┴────┴─────┘
┌─┬──┬──────┬───────┬───────┬─────┐
│編│建號│基地坐落    │建物門牌      │建物面積（平方│權利範圍  │
│號│    │            │              │公尺）、層次  │          │
├─┼──┼──────┼───────┼───────┼─────┤
│ 1│1061│臺北市文山區│臺北市○○○路│5樓：92.94    │全部      │
│  │    │興隆段四小段│5段227之1號5樓│              │          │
│  │    │323-1、338、│              │              │          │
│  │    │342地號     │              │              │          │
└─┴──┴──────┴───────┴───────┴─────┘

司法院資訊處製作；財團法人民間司法改革基金會備份。
